【裁判字號】    99,台上,3829
【裁判日期】    990618
【裁判案由】    貪污
【裁判全文】
最高法院刑事判決            九十九年度台上字第三八二九號
上  訴  人  甲○○
選任辯護人  林維信律師
上  訴  人  乙○○
選任辯護人  薛松雨律師
上列上訴人等因貪污案件，不服台灣高等法院台南分院中華民國
九十八年三月二十四日第二審更審判決（九十七年度重上更(四)字
第三六六號，起訴案號：台灣台南地方法院檢察署八十七年度偵
字第一四八０三、一四八一九號〈原判決漏載此案號〉、八十八
年度偵字第八０九、一一六九、一一七０號），提起上訴，本院
判決如下：
    主  文
原判決撤銷，發回台灣高等法院台南分院。
    理  由
本件原判決撤銷第一審關於上訴人甲○○收受賄賂及上訴人乙○
○部分科刑之判決，經比較貪污治罪條例與刑法之新舊規定後，
改判論處甲○○依據法令從事審判職務之人員，對於違背職務之
行為，收受賄賂罪刑，另論處乙○○為依據法令從事公務之人員
，共同對於依據法令從事審判職務之人員，關於違背職務之行為
，交付賄賂罪刑。固非無見。
惟查：(一)原判決事實認定乙○○因其前於民國七十九年任職省屬
台灣區中小企業銀行股份有限公司學甲分行（下稱台企銀學甲分
行）副理期間，涉嫌對良美建設公司違法放貸案，經台灣台南地
方法院檢察署檢察官提起公訴事。經央求黃銘哲（已判處罪刑確
定）代為向時任台灣台南地方法院（下稱台南地院）刑事庭法官
之上訴人甲○○關說疏通，經甲○○同意幫忙，並達成若案件分
由甲○○承辦，甲○○會違背職務幫忙脫罪之共識，迨至八十五
年八月三十日，台南地院將該違法放貸案以八十五年度訴字第一
０五二號，分由甲○○承審，甲○○知悉分案後，因乙○○先前
即曾透過黃銘哲向其請託，甲○○即於當日下午十時五十五分，
電告黃銘哲稱：「你們說那個『分仔』，要馬上決定哦！」，黃
銘哲回答稱：「我知道」（即該案已分由伊承審，須馬上決定是
否交付賄款等情），因黃銘哲與甲○○前此已有討論要幫助乙○
○之情事，乃於接獲該電話知悉案件分由甲○○審理後之同年八
月三十一日（星期六）凌晨零時許，電約乙○○至台南市○○路
與忠義路口之「金三角木瓜牛奶」店碰面，黃銘哲請其上車後，
即告以其所涉案件，已分由甲○○承審，並提出以新台幣（下同
）二百五十萬元交付甲○○作為判決無罪之代價，乙○○應允後
，黃銘哲旋自行至同市○○路一０七三巷三一號甲○○住處予以
告知，並獲甲○○同意。而乙○○則於同年九月二日先將一百五
十萬元，攜至台南縣永康市○○○路二三一巷十二號黃銘哲住處
交予黃銘哲，再由黃銘哲於當日晚間，將該款攜至甲○○上開住
處，交由甲○○收受。嗣因尚有一百萬元未付，經甲○○要求黃
銘哲催促乙○○，儘速交付期約之餘款一百萬元，乙○○經黃銘
哲轉告後，乃於同年九月十三日再將一百萬元送至黃銘哲上開住
處，適黃銘哲外出，乃將該一百萬元交予黃銘哲之妻即不知情之
戴素靖，黃銘哲返家後，旋於當晚趁陪同其妻回娘家之便，至甲
○○上開住處附近，其妻留在車內等候，黃銘哲親自下車將一百
萬元送至甲○○上開住處門口處（開門即車庫），交由甲○○收
受，並向甲○○表示該款係乙○○尚未付清之一百萬元賄款，該
案應該趕快「處理一下」，甲○○當場表示應允。嗣於該案審理
時甲○○對乙○○涉案不利部分即未盡力調查，並就卷內之事證
違背經驗及論理法則作出對於乙○○有利之認定，而於八十六年
九月四日對乙○○涉嫌貪污案，為其無罪之判決（該案嗣經原審
以九十五年度重上更(三)字第四０九號改判乙○○背信罪確定）等
情。依此，原判決事實並未認定黃銘哲就乙○○對甲○○為違背
職務交付賄賂之行為，有共同之犯意聯絡，乃於論罪理由內認乙
○○為公營行庫副理，係依據法令從事公務之人員，所為係犯修
正前貪污治罪條例第十條第一項之交付賄賂罪。渠與非依據法令
從事公務之黃銘哲，就交付賄賂犯行有犯意聯絡、行為分擔為共
同正犯（見原判決第三十頁）。此項理由論敘與其事實認定並不
相符，有判決理由矛盾之違法。(二)原判決上開事實既認黃銘哲於
乙○○所涉案件分案前，已與甲○○討論，達成若該案分由林某
承辦，渠將會違背職務幫忙謝某脫罪之共識。復於接獲甲○○表
示該案已分由其承辦之電話後，隨即約見乙○○，並自行決定賄
款金額二百五十萬元，作為甲○○於該案判決謝某無罪之代價，
要求謝某交付，經謝某同意及稍後獲得甲○○允諾，雙方達成期
約，嗣又居間先後向乙○○取一百五十萬元及一百萬元轉交予甲
○○收受等情。其論罪理由內復以甲○○對銀行有借款及需款周
轉，參以黃銘哲確實介紹甲○○向乙○○任職之銀行借款，並擔
任保證人，因認「黃銘哲自己開口替甲○○要求乙○○交付二百
五十萬元賄款」，應屬可採。且謂甲○○於先前與乙○○、黃銘
哲商談乙○○案件時，雖並未與乙○○期約賄賂，然於分案後即
「透過黃銘哲要求賄賂」，並與乙○○達成合意，後進而收受之
等語（見原判決第七、八頁、第二十九頁）。此似徵黃銘哲雖無
公務員身分，然就職司審判職務之甲○○本件違背職務向乙○○
行求、期約及收受賄賂行為，自始與之已有所共識，並進而居間
向乙○○要求、期約及收受該二百五十萬元賄款。依此，黃銘哲
似與甲○○為本件違背職務收受賄賂之共同正犯。乃原判決理由
認渠係與乙○○為違背職務交付賄賂之共同正犯，此與上開認定
之事實未免兩不相符，而有判決理由矛盾之違誤。(三)比較適用最
有利於行為人之法律時，應就罪刑有關之共犯、未遂犯、連續犯
、牽連犯、結合犯，以及累犯加重、自首減輕，暨其他法定加減
原因、加減例等一切情形，綜其全部之結果，而為比較，再適用
有利於行為人之法律處斷，且應就罪刑有關之一切情形，比較其
全部之結果，為整個之適用，不能割裂而分別適用有利之條文。
法院就該新舊法綜合比較適用之結果，並須於判決內予以說明，
以為適用法律當否之判斷依據。原判決理由係以，貪污治罪條例
第四條第一項第五款公務員違背職務收受賄賂罪，已於八十五年
十月二十三日修正公布，提高其法定併科罰金之刑度，同條例第
十條第一項關於違背職務行賄罪，亦於該次修正，將之改列為第
十一條第一項，並提高其法定得併科罰金之刑度。該條於九十二
年二月六日修正時，僅新增第二項，原第一項並未修正，因認比
較新舊法結果，應以（八十五年十月二十三日）修正前貪污治罪
條例第四條一項第五款、第十條第一項規定有利於上訴人等二人
。又以上訴人等二人行為後刑法第十條第二項關於公務員之定義
，已將原「稱公務員者，為依法令從事於公務之人員」，修改為
：「一、依據法令服務於國家、地方自治團體所屬機關而具有法
定職務權限，以及其他依法令從事於公共事務，而具有法定職務
權限者。二、受國家、地方自治團體所屬機關依法委託，從事與
委託機關權限有關之公共事務者」，而貪污治罪條例第二條亦於
九十五年五月三十日（原判決理由誤載為九十五年三月十日）修
正，修正後有關公務員之範圍已予限縮，因認應適用該次修正後
貪污治罪條例關於「公務員」定義之規定，有利於上訴人等二人
（見原判決第二十七至二十九頁）。然原判決就貪污治罪條例上
開修正前後規定，既認分別有應適用八十五年十月二十三日「修
正前」貪污治罪條例規定，有應適用該條例九十五年五月三十日
「修正後」規定，為有利於上訴人等二人之不同情形，乃未說明
其綜合比較之結果，究應如何適用，尚嫌理由不備。又八十五年
十月二十三日修正前貪污治罪條例第十條第三項後段關於違背職
務行賄罪，原規定「在偵查或審判中自白者，減輕其刑」。該條
項嗣於八十五年十月二十三日修正時，改列為第十一條第三項，
並將在偵查或審判中自白者，修正為「減輕或免除其刑」。此依
刑法第六十六條規定，前者得減輕其刑至二分之一，後者則得減
輕其刑至三分之二。二者相較，自以後者有利於行為人。原判決
理由經比較貪污治罪條例上開新舊規定後，認乙○○所為係犯該
條例八十五年十月二十三日修正前第十條第一項之違背職務行賄
罪，並以謝某已於偵查中自白犯行，乃依同條例第十條第三項規
定減輕其刑（見原判決第三十頁）。然乙○○所犯違背職務行賄
罪，如於偵查中自白犯行，依上開說明，似應以八十五年十月二
十三日修正後貪污治罪條例第十一條第三項同時有「減輕或免除
其刑」之規定，對其為有利。原判決對此未一併綜合比較其應適
用之法律，亦有判決不適用法則之違誤。(四)原判決於論罪理由既
以刑法第十條第二項關於公務員之定義，已將原「稱公務員者，
為依法令從事於公務之人員」，修改為：「一、依據法令服務於
國家、地方自治團體所屬機關而具有法定職務權限，以及其他依
法令從事於公共事務，而具有法定職務權限者。二、受國家、地
方自治團體所屬機關依法委託，從事與委託機關權限有關之公共
事務者」，而貪污治罪條例第二條亦於九十五年五月三十日配合
修正，修正後有關公務員之範圍已予限縮，因認應以適用修正後
規定有利於上訴人等二人。然依原判決認定之事實，乙○○於案
發時既任職省屬台企銀學甲分行副理，其是否具備上開修正後之
「公務員」身分？不無疑問。原判決對此未為必要之論敘說明，
應有判決理由不備之違失。(五)原判決於不另為無罪諭知之理由內
就甲○○被訴透過黃銘哲向王錦松要求二百五十萬元賄款，才對
王某所涉貪污案為無罪判決，而涉嫌違背職務要求賄賂罪嫌部分
，係以王錦松雖於偵查中證稱甲○○曾透過黃銘哲向其要求二百
五十萬元賄款，作為對其所涉貪污案為無罪判決之對價，因王某
認為其索價過高，予以拒絕等語。然黃銘哲對於與乙○○交付二
百五十萬元賄款予甲○○部分，既已坦承不諱，如確有代甲○○
向王錦松要求二百五十萬元賄賂情事，應無否認必要，且黃銘哲
係因受乙○○再三請託，始允向甲○○關說疏通，渠於偵查中已
否認有向王錦松索賄，而王錦松既強調其很合法，何須黃銘哲代
為向甲○○關說，再王錦松亦曾託張榮森找黃銘哲向甲○○關說
疏通，事經黃銘哲以其與王錦松之間曾因買賣股票發生摩擦而拒
絕等情，並經張榮森於偵查及原審更審前證述屬實。而王錦松固
於偵查中另稱黃銘哲於良美建設公司違法放貸案移送台灣台南地
方法院檢察署偵辦消息見報後起訴前某日上午八時許，曾邀同伊
與甲○○在聯有公司會面商談，甲○○與黃銘哲當場表示本案須
靠「自由心證」，並說台南地院刑事庭有四股（指重大刑案股）
即有四分之一的機會分由甲○○承辦，如由甲○○審理，事情就
好辦多了等語，但均屬其片面不利之供詞，並無其他佐證，乃因
之認甲○○該部分被訴犯罪不能證明，並說明因檢察官係以之與
林某論罪部分，依連續犯裁判上一罪關係起訴，故對之不另為無
罪諭知（見原判決第三二、三三頁）。然原判決理由謂王錦松既
強調其很合法，何須黃銘哲代為向甲○○關說，復以王錦松曾託
張榮森找黃銘哲向甲○○關說疏通，經黃銘哲以其與王錦松之間
曾因買賣股票發生摩擦而拒絕等情，已經張榮森證明屬實，而為
對甲○○有利之認定，此項論敘未免前後矛盾。再黃銘哲於原審
更審前審判期日，就渠曾邀同王錦松、甲○○在聯有公司商談，
甲○○指該貪污案渠有四分之一機會承辦，如由其審理，就好辦
多了。以及甲○○曾為此透過伊向王錦松索賄二百五十萬元，作
為判決王某無罪之代價，王某嗣經其轉達後，以價碼過高，且自
認係冤枉，而未接受等情，均已坦承無訛（見原審上訴卷第二宗
第二三六、二三八、二三九頁）。原判決上開理由謂黃銘哲否認
甲○○曾透過其向王錦松索賄，要與上開卷證並不相符，有證據
上理由矛盾之違法。且對黃銘哲審判中所為不利之供證，未說明
不足採之理由，同有理由不備之違失。(六)被告以外之人於審判外
之言詞或書面陳述，除法律有規定者外，不得作為證據，刑事訴
訟法第一百五十九條第一項定有明文。而所謂法律有規定者，即
包括同法第一百五十九條之一至之五所規定傳聞證據具有證據能
力之例外情形。故如欲採被告以外之人於審判外之言詞，即如警
詢或檢察官偵查中之言詞為證據時，必須符合法律所規定之例外
情形，方得認其審判外之陳述有證據能力，並須於判決中具體說
明其符合傳聞證據例外之情況及心證理由，否則即有違證據法則
及判決不備理由之違誤。原判決於理由內係以陳瑞佳、王錦松、
曾小娟、柯美琴、陳俊宏、翁進福、陳國禎、魏安里、郭賢福、
莊再春、謝世昌、李文雄與林水旺等人，於乙○○另案涉嫌貪污
案法務部調查局台南市調查站調查時所為供述，資以認定甲○○
於承辦該案時，因收受乙○○賄賂，而有違背職務為謝某無罪判
決情形。然原判決對上開被告以外之人審判外陳述，並未說明其
如何符合上開傳聞證據例外得認為具備證據能力之情形，乃遽採
為上訴人等二人犯罪論據之一，其採證難認為適法，且有判決理
由不備之違失。(七)依九十六年七月四日公布，同年七月十六日起
施行之中華民國九十六年罪犯減刑條例第二條規定，犯罪在九十
六年四月二十四日以前者，除該條例另有規定外，應依該條例第
三條第一項各款規定予以減刑。又依該條例應減刑之罪，未經判
決確定者，於裁判時減其宣告刑。並應於判決主文同時諭知其宣
告刑及減得之刑，亦為同條例第七條定有明文。依原判決認定之
事實，乙○○所犯本件違背職務行賄罪，其犯罪時間為八十五年
九月二日、十三日，係在上開減刑條例所定減刑基準日之前，且
無同條例第三條所定不予減刑之情形。乃原審於此次更審判決理
由就乙○○所為，論以修正前貪污治罪條例第十條第一項之公務
員違背職務交付賄賂罪，而量處有期徒刑十月，並於主文為該罪
刑之諭知，但未依上開減刑條例規定予以減刑，復未說明其理由
，應有判決不適用法則之違法。(八)刑事審判旨在實現刑罰權之分
配正義，故法院對於有罪被告之科刑，應符合罪刑相當之原則，
使輕重得宜，罰當其罪，此所以刑法第五十七條明定科刑時，應
以行為人之責任為基礎，並審酌一切情狀，尤應注意該條所列十
款事項，以為科刑輕重之標準，並賦予法院裁量權。而判決於科
刑之理由，如僅載稱審酌被告之品行、犯罪之動機、目的、手段
、犯後態度等一切情狀，如此記載，僅為法律抽象之一般規定，
並未說明各該事項之具體情形，則其量刑是否妥適，無從據以斷
定，自有判決理由未備之違法。原判決於量刑理由內就乙○○部
分，僅載謂審酌其犯罪之動機、目的、犯罪所生危害及其犯罪後
態度等一切情狀等語，致其實際審酌之具體內容為何，尚屬不明
，所為量刑是否妥適，即屬無從判斷，應有判決理由不備之違誤
。以上，或係上訴人等二人上訴意旨所指摘，或為本院得依職權
調查之事項，應認原判決仍有撤銷發回更審之原因。原判決關於
甲○○不另諭知無罪部分，基於審判不可分之原則，應併予發回
。
據上論結，應依刑事訴訟法第三百九十七條、第四百零一條，判
決如主文。
中    華    民    國  九十九  年    六    月   十八   日
                      最高法院刑事第十二庭
                          審判長法官  黃  一  鑫
                                法官  張  春  福
                                法官  林  勤  純
                                法官  李  錦  樑
                                法官  陳  國  文
本件正本證明與原本無異
                                      書  記  官
中    華    民    國  九十九  年    六    月  二十四  日
                                                      K

司法院資訊處製作；財團法人民間司法改革基金會備份。
